臺灣士林地方法院民事判決　　　　　　　99年度訴字第1012號
原　　　告　葉芝秀
訴訟代理人　黃育勳律師
複代理人　　陳敏男律師
被　　　告　太陽堂
特別代理人　李根良
訴訟代理人　李根青
上列當事人間確認通行權存在事件，本院於100年5月13日言詞辯
論終結，判決如下：
    主  文
確認原告就被告所有臺北市○○區○○段二小段四三二、四三三
、四三四、四三八地號土地如附圖所示斜實線部分土地有通行權
存在。
被告應將前開土地上之地上物除去，提供原告通行並不得禁止或
妨害原告通行。
訴訟費用由被告負擔。
本判決第二項於原告以新臺幣玖拾萬元供擔保後，得假執行；但
被告如以新臺幣貳佰陸拾萬壹仟元為原告預供擔保後得免為假
執行。
    事  實  及  理  由
壹、程序方面：
一、按凡有僧道住持之宗教上建築物，不論用何名稱，均為寺廟
    ；寺廟財產及法物，應向該管地方官署呈請登記；寺廟財產
    及法物為寺廟所有，由住持管理；寺廟之不動產及法物，非
    經所屬教會之決議，並呈請該管官署許可，不得處分或變更
    ，監督寺廟條例第1 條、第5 條、第6 條及第8 條分別定有
    明文。故寺廟雖未依民法規定為法人之登記，苟依上開條例
    辦理寺廟登記，即可認有權利能力（臺灣高等法院97年度上
    字第601 號民事判決意旨參照）。查本件被告業已向臺北市
    政府民政局辦理寺廟登記，有臺北市寺廟登記表在卷可稽（
    本院卷第92至94頁），應認其有權利能力，得為本件訴訟之
    當事人。又被告原管理人李建發已於民國86年12月5 日死亡
    ，目前仍無管理人，致無法定代理人可為訴訟行為，經原告
    聲請選任特別代理人，本院以99年度聲字第1080號裁定選任
    李根良為被告之特別代理人，合先敘明。
二、按「訴狀送達後，原告不得將原訴變更或追加他訴。但有下
    列各款情形之一者，不在此限：... 二、請求之基礎事實同
    一者。三、擴張或減縮應受判決事項之聲明者。... 」民事
    訴訟法第255 條第1 項第2 款、第3 款分別定有明文。本件
    原告起訴請求：(一)確認原告就被告所有坐落臺北市○○區○
    ○段2 小段432 、433 、438 等地號如附圖所示紅線部分土
    地有通行權存在；(二)被告應將前開土地上之地上物除去，提
    供原告通行並不得禁止或妨害原告通行。嗣經本院勘驗現場
    ，並囑託臺北市中山地政事務所測繪之複丈結果，原告嗣於
    100 年4 月12日具狀變更聲明如下所述，核其變更顯係基於
    同一基礎事實，而擴張應受判決事項之聲明，依前開規定，
    自應准許。
貳、實體方面：
一、原告起訴主張：原告與他人共有之坐落臺北市○○區○○段
    2 小段429 地號土地（下稱系爭429 地號土地）為袋地，受
    周圍422 、428 、430 、432 、433 等地號土地包圍，與公
    路無適宜之聯絡，而坐落該土地上編定門牌為臺北市○○區
    ○○路17號之房屋，為原告於84年12月7 日前取得所有權，
    原告則自81年5 月30日即將戶籍遷入上開房屋，並以汽車通
    行被告所有坐落臺北市○○區○○段2 小段432 、433 、43
    4 、438 地號土地（下稱系爭土地）至碧山路，又系爭土地
    至少應以4 公尺寬之土地，供原告做為對外進出之通路，而
    通行系爭土地之道路確為侵害最小之唯一路線，且通行範圍
    僅供人車通行，尚不至於對被告造成特別損害。詎被告否認
    原告得通行系爭土地至公路，竟於98年12月31日在系爭土地
    約432 、433 地號土地交接處，擅自施作鐵架圍籬，以禁止
    或妨害原告之通行，雖經原告委請律師函知拆除，被告仍置
    之不理。原告爰依民法第787 條第1 項、第767 條規定起訴
    請求：(一)確認原告就被告所有系爭土地如土地複丈成果圖所
    示斜實線部分土地有通行權存在；(二)被告應將前開土地上之
    地上物除去，提供原告通行並不得禁止或妨害原告通行；(三)
    前項請求，原告願供擔保請求宣告假執行；(四)訴訟費用由被
    告負擔。
二、被告辯稱：原告所有系爭429 地號土地並非袋地，尚有至少
    5 條路線可供通行至碧山路，伊雖設置障礙物，但有保留可
    供人、機車通行之範圍，而原告所主張之路線，需行經被告
    所有系爭土地，係5 條路線中最長之路線，且該路線貫穿被
    告所有之臺北市○○區○○段2 小段432 、433 、434 、43
    5 、436 、437 、438 、441 、442 等9 筆土地，對被告權
    益將造成嚴重損失，影響整體開發及水土保持，又該路線是
    山坡擋土牆上方之地面，為防止土石流失，怎能任由汽車通
    行。再者，原告要求約5 公尺的路線寬度，致被告損失至少
    超過500 平方公尺土地，有違常理。退步言之，若從原告所
    有系爭429 地號土地穿過被告所有之433 、434 地號土地即
    可通行至碧山路，此路線長度僅為原告主張路線之3 分之1
    ，路程最短且坡度平，並不影響被告所有土地之開發權益，
    對被告之損失可降至最小等語。並聲明：原告之訴駁回；訴
    訟費用由原告負擔。
三、按確認法律關係之訴，非原告有即受確認判決之法律上利益
    者，不得提起之，民事訴訟法第247條第1項前段定有明文。
    所謂即受確認判決之法律上利益，係指因法律關係之存否不
    明確，致原告在私法上之地位有受侵害之危險，而此項危險
    得以對於被告之確認判決除去之者而言，最高法院42年臺上
    字第1031號判例參照。原告主張其對相鄰之被告所有土地有
    通行權存在，為被告所否認，則兩造對於原告得否對被告主
    張袋地通行權爭執激烈，原告私法上地位難謂無受侵害之危
    險，又此項危險得以其對於被告之確認判決除去，參照前揭
    說明，原告提起本件確認訴訟，有受確認判決之法律上利益
    。
四、本院得心證之理由：
    本件所應審酌之爭點應在於：(一)被告是否容忍原告通行使用
    如附圖所示斜實線部分之土地？(二)原告得否請求被告拆除系
    爭障礙物？茲論述如下︰
(一)、按「土地因與公路無適宜之聯絡，致不能為通常使用時，除
    因土地所有人之任意行為所生者外，土地所有人得通行周圍
    地以至公路。前項情形，有通行權人應於通行必要之範圍內
    ，擇其周圍地損害最少之處所及方法為之；對於通行地因此
    所受之損害，並應支付償金。第779 條第4 項規定，於前項
    情形準用之。」民法第787 條定有明文。另「民法第787 條
    第1 項所謂土地與公路無適宜之聯絡，致不能為通常之使用
    ，其情形不以土地絕對不通公路為限，即土地雖非絕對不通
    公路，因其通行困難以致不能為通常之使用時，亦應許其通
    行周圍地以至公路」，已據最高法院53年台上字第2996號著
    為判例。上開規定旨在調和土地用益權之衝突，以充分發揮
    袋地之經濟效用，促進物盡其用之社會整體利益。土地相鄰
    關係既係基於利益衡量原則而設，則依誠信原則，土地所有
    人不能因求自己之最大便利，致對相鄰土地所有人造成逾越
    必要程度之損害，是袋地通行權僅在解決與公路無適宜聯絡
    之土地之通行問題，應限於必要之程度，且應選擇對鄰地損
    害最少之方法及範圍為之。亦即，通行範圍以使袋地得為通
    常使用為已足，不得因通行權人個人特殊用途考量而損及周
    圍地所有人之利益。至於是否與公路無適宜之聯絡致不能為
    通常之使用，應依其現在使用之方法判斷之；另是否為通常
    使用所必要，除須斟酌土地之位置、地勢及面積外，尚應考
    量其用途，最高法院85年度台上字第2057號、87年度台上第
    2247號、92年度台上字第1399號、96年度台上字第584 號判
    決意旨可供參考。
(二)、經查，原告與他人所共有之系爭429 地號土地，除原告起訴
    主張之通行範圍即附圖所示斜實線範圍（即原告起訴狀附圖
    紅筆標示部分）可通行公路外，並無其他可供車輛通行至碧
    山路之通路，此有本院內湖簡易庭於99年5 月20日現場勘驗
    筆錄可按（湖簡卷第53頁）。顯然系爭429 地號土地須透過
    現況水泥路面即附圖所示斜實線部分土地，始得與公路接壤
    ，應認屬與公路無適宜聯絡之袋地。
(三)、系爭429 地號土地為袋地，如依附圖所示斜實線部分通行至
    碧山路，必須經過被告所有之系爭土地，被告雖辯稱尚有其
    他路線可通行至公路，原告主張並非侵害最小之情形云云。
    查，原告主張其所有碧山路17號房屋坐落於系爭429 地號土
    地上，碧山路17號房屋於57年10月1 日即編有門牌，原告於
    80年間已遷入該處居住，多年來通行如附圖所示斜實線部分
    範圍土地，且依據73年空照圖顯示，上開水泥路面自73年間
    即存在；況且，依勘驗筆錄，碧山路與碧山路17號房屋落差
    有5 層樓之高度，被告亦自承其他路線坡度很陡，僅可供行
    人通行，車輛無法通行（本院100 年5 月13日言詞辯論筆錄
    ）；又系爭429 地號土地地目為建地，依臺北市○○○○○
    道劃設及管理作業程序第伍、一之規定：「消防通道至少應
    保持3.5 公尺以上淨寬，以利救援車輛（消防車、工程救險
    車及警備車等車輛）順利抵達救援區域。」是消防通道至少
    需保持3.5 公尺以上通道通行，斟酌原告設籍碧山路17號，
    實際居住使用該處，自應考量其消防安全及就醫等需要，至
    少應留有消防車、救護車可通行範圍，而被告所稱其他路線
    坡度過陡，車輛根本無法通行，本院認為實非適宜通行範圍
    。故本院認如附圖所示斜實線範圍部分（432 地號面積106.
    1 平方公尺、433 地號89.94 平方公尺、438 地號203.07平
    方公尺、434 地號39.39 平方公尺）範圍內之土地作為通行
    權之範圍為適當。
(四)、而通行權人既有通行權存在，通行地所有人及其他占有人均
    有容忍之義務，如有阻止或妨害之行為，通行權人得依據民
    法第767 條物上請求權之規定，請求予以禁止或排除。系爭
    土地上有架設障礙物，客觀上顯然已妨礙原告出入之通行，
    而該等障礙物之處分權人為被告乙節，乃被告所不爭執，則
    從而，原告依民法第767 條規定，請求被告應將前開土地上
    之地上物除去，並不得禁止或妨害原告通行，為有理由，應
    予准許。
五、從而，原告請求(一)確認原告就被告所有系爭土地如附圖所示
    斜實線部分土地有通行權存在；(二)被告應將前開土地上之地
    上物除去，提供原告通行並不得禁止或妨害原告通行，為有
    理由，應予准許。
六、關於主文第2 項部分，原告陳明願供擔保，請准宣告假執行
    ，核無不合，爰酌定相當擔保金額准許之，並依職權諭知被
    告預供擔保後得免為假執行，以資衡平。
七、兩造其餘之攻擊或防禦方法及未經援用之證據資料，經本院
    審酌後，認均不足影響本判決之結果，自無逐一論駁之必要
    ，併予敘明。
八、據上論結，本件原告之訴為有理由，依民事訴訟法第78條、
    第390 條第2 項、第392 條第2 項，判決如主文。
中    華    民    國  100     年    5     月    27    日
                  民事第二庭  法  官  絲鈺雲
以上正本證明與原本無異。
如對本判決上訴，應於判決送達後20日內向本院提出上訴狀，若
委任律師提起上訴者，應一併繳納上訴審裁判費，否則本院得不
命補正逕行駁回上訴。
中    華    民    國   100    年    5     月    30    日
                              書記官  林玫熹